臺灣士林地方法院民事判決　　　　　　　94年度重訴字第17號
原　　　告　丙○○
訴訟代理人　黃健弘律師
被　　　告　乙○○
　　　　　　甲○○
共　　　同
訴訟代理人　周燦雄律師
複 代理 人　丁○○
當事人間附帶民事訴訟請求損害賠償事件，經刑事庭裁定移送本
院審理（92年度交重附民字第25號），本院於94年8月8日言詞辯
論終結，判決如下：
    主  文
被告應連帶給付原告新台幣貳佰伍拾壹萬捌仟玖佰伍拾元及被
告乙○○自民國九十三年九月十四日起，被告甲○○自民國九十
三年十二月二十五日起，均至清償日止，按週年利率百分之五計
算之利息。
原告其餘之訴駁回。
訴訟費用由被告連帶負擔十分之一，餘由原告負擔。
    事實及理由
一、原告起訴主張：被告乙○○受僱於被告林玉雪，在市場之自
    營攤販從事載運漁貨及賣魚的工作。於民國92年5 月20日晚
    上10時20分許，駕駛車牌號碼2176-DC 號自用小客車，沿國
    道一號高速公路，由台北縣汐止市往台北市區方向行駛，途
    經屬台北市內湖區○○○○路南向出口匝道時，理應注意警
    戒前方人車動態，且該路段限速40公里，又無不能注意情事
    ，竟疏於注意，貿然以時速50公里之速度行駛，適原告在該
    地點施作地面標鈕，被告乙○○駕車當場撞及原告，造成原
    告頸椎外傷、臉部撕裂傷之傷害，現已全身癱瘓，爰依侵權
    行為之法律關係，訴請被告連帶給付醫療費用新台幣（下同
    ）119,716元、減少勞動能力6,704,296元、看護費用15,799
    ,664 元、精神慰撫金3,000,000元，合計27,403,676元，另
    扣除強制險給付1,520,560元，原告請求被告應連帶給付25,
    883,116 元及法定遲延利息等語。並聲明：被告應連帶給付
    原告25,883,116元，及自起訴狀繕本送達翌日起至清償日止
    ，按週年利率5%計算之利息。
二、被告辯稱：否認被告甲○○與被告乙○○間有僱傭關係，又
    評價被害人之勞動能力，應以其能力在通常情形下可能取得
    之收入為準，原告以其91年收入為準，顯有未合，且其殘廢
    之等級為何，並未據說明，又親屬看護費用應與職業看護有
    別，且所需之看護與被害人實際之活動能力有關，宜從嚴認
    定，以免浮濫，又本件車禍導因於被害人之僱用人未擺設警
    告標誌，其勞工保險之給付，其僱主欣唐股份有限公司（下
    稱欣唐公司）應可主張抵銷，被告既與之屬共同侵權之連帶
    債務人，依民法第274條亦同免其責，故在欣唐公司得抵付
    之範圍，原告亦不得對被告請求，又慰撫金之核給標準，應
    斟酌雙方之身分資力及加害程度等，被告係低收入階級，且
    肇事主因在原告，被告只是次因，原告請求3,000,000元，
    核屬過高，且被告之責應僅三成，依此比例計算，再扣除前
    揭應扣抵者，原告應已無餘額可供請求，應認原告之主張，
    並無理由等語。並聲明：駁回原告之訴
三、兩造不爭執部分：(一)對於車禍經過之事實依本院92年度交易
    字第179號刑事判決認定。(二)醫療費用119,716元。(三)原告提
    出91年薪資扣繳憑單形式上之真正。(四)原告提出診斷證明形
    式上之真正。(五)目前原告並無僱請專業之看護，實際上照顧
    原告者為其胞兄或胞弟。兩造經協商整理爭點如下：(一)被告
    否認甲○○與乙○○有僱傭關係存在。(二)被告主張減少勞動
    能力計算之基準，不能以目前原告工作之狀況為計算，因該
    工作為體力工，不知道能做多久（被告就勞保局核定殘障程
    度不爭執）。(三)看護費用之計算標準，被告對於原告需否全
    日看護有所爭執，對於以基本工資計算仍認太高，因考慮看
    護者原先是否有工作及與原告間之關係，若為原告之母親或
    配偶，原先沒工作的話，被告願意支付基本工資二分之一之
    看護費。原告主張看護費用及原告與看護者間之關係或看護
    者原先有無工作並不影響。(四)職業災害勞保給付部分是否應
    扣除。(五)慰撫金金額之計算。(六)原告與有過失，應減輕被告
    負擔之比例。
四、本院得心證之理由：
  (一)兩造對於本院92年度交易字第179號刑事判決認定車禍之事
    實不爭執：被告乙○○受僱於市場之自營商攤販從事載運漁
    貨及賣魚的工作，平日須自行駕駛汽車前往基隆載運漁貨，
    駕駛為其附隨義務。於92年5月20日晚間10時10分許，駕駛
    車牌號碼2176-DC號自用小客車，沿國道一號高速公路，由
    汐止往台北市區方向行駛，途經屬台北市內湖區○○○○路
    南向出口匝道時，理應注意車前狀況，隨時採取必要措施，
    且應注意該路段限速40公里之規定，而依當時天候晴、夜間
    有照明、柏油路面、乾燥、無缺陷、無障礙物、視距良好等
    情，又無不能注意情事，竟疏於注意，貿然以時速50公里之
    速度行車，且未注意車前狀況，適原告彎腰在該地點作地面
    標鈕施工，亦疏未注意未於施工後方擺設警告標誌及做好交
    通維護措施，雙方因有上述疏失致乙○○所駕車輛當場撞及
    原告，造成原告頸椎外傷、臉部撕裂傷之傷害，經送醫治療
    及陸續實施復健治療，仍因脊椎損傷呈大、小便失禁、右側
    上肢無法對抗地心引力、左側上肢及左右兩下肢均癱瘓，無
    法行走，無法單腳站立，致生喪失四肢機能之重傷害結果等
    情，業據調閱本院92年度交易字第179 號刑事案卷查明，並
    有道路交通事故現場圖、道路交通事故調查報告表、肇事地
    點相關位置照片六幀、證人即現場之工程領班魏志成及證人
    即到車禍現場處理員警蔡金龍筆錄、診斷證明書在該卷內可
    稽。
  (二)按汽車行駛時，駕駛人應注意車前狀況，並隨時採取必要安
    全措施；行車速度，應依標誌之指示，道路交通安全規則第
    94條第3項、第93條第1項分別定有明文。本件事故發生當時
    天候晴、夜間有照明、柏油路面、乾燥、無缺陷、無障礙物
    、路面雖稍呈彎路，但視距良好，當地速限40公里等情，有
    道路交通事故調查報告表及照片可稽，因此，雖然本件原告
    未設警告標誌且未有人管制交通即貿然在路肩施工，有違規
    事實，惟被告乙○○於上揭客觀背景下，仍可在速限範圍內
    行駛並隨時注意前方動態，即仍可採取適當之措施以避免發
    生交通事故之結果，並非不能注意到原告在路肩施工之情。
    又本件事故現場並未有煞車痕，經到場處理員警以車燈照射
    地面檢視，仍未發現煞車痕之事實，業據證人蔡金龍於前揭
    刑案中證實，且有道路交通事故現場圖可參，顯見被告乙○
    ○未煞車即撞上原告，參諸被告乙○○於警詢時供稱：「大
    約距十公尺我才發現左側路肩有一名施工人員，我即煞車減
    速並將方向盤打右閃避，閃避中又發現右側有一名施工人員
    ，此時要閃避已來不及」，亦徵被告乙○○因超速、未注意
    車前動態而未能於更早之前適時注意到在路肩施工之原告，
    以致撞擊之，是被告乙○○應注意而疏未注意致生本件事故
    之事實，已堪認定。而本件事故於刑案中送請台北市車輛行
    車事故鑑定委員會鑑定，再送台北市車輛行車事故鑑定覆議
    委員會鑑定結果，亦認「被害人（即原告）施工人員施工時
    未於後方擺設警告標誌及做好交維措施為肇事主因；被告（
    乙○○）駕駛汽車超速行駛為肇事次因」，此有台北市政府
    交通局92年11月20日北市交5 字第09234314400 號函檢送之
    覆議委員會92年11月17日鑑定覆議意見書一件附卷可參，亦
    同認被告應負過失責任。
  (三)原告因遭撞擊造成頸椎外傷、臉部撕裂傷之傷害，經送宏恩
    醫院治療及陸續在台灣基督教門諾會醫院（簡稱門諾醫院）
    及佛教慈濟綜合醫院（簡稱慈濟醫院）實施復健治療，仍因
    脊椎損傷，呈大、小便失禁、右側上肢無法對抗地心引力、
    左側上肢及左右兩下肢均癱瘓，無法行走，無法單腳站立等
    情，有宏恩醫院診斷證明書及門諾醫院92年12月29日基門醫
    勝字第92-1466號函及93年3月5日基門醫文字第93-0264號函
    檢送之肌力數值定義表、93年5月25日基門醫勝字第93-0591
    號函、慈濟醫院93年6月26日（93）慈醫文字第001360號函
    可稽。又被告之過失行為與原告受傷間並有相當因果關係。
  (四)被告雖否認被告甲○○與被告乙○○間有僱佣關係，然查被
    告乙○○於前揭刑事案件審理中自承「我受僱老闆甲○○載
    魚貨及販賣魚貨，老闆就是我太太，在市場擺攤賣魚」、「
    （受僱月薪）三萬元，都是以該車載魚貨」等語，按被告乙
    ○○是否為受僱？受何人僱用？對於刑事案件判決結果並無
    影響，又被告甲○○為其配偶，被告乙○○亦無誣稱係受被
    告甲○○僱用之必要，應認被告乙○○所稱受被告甲○○僱
    用等語為可採，至於被告提出91年度綜合所得稅結算申報書
    欲證明被告乙○○並無薪資收入，惟查該申報書亦未記載被
    告甲○○擺攤賣魚之營業收入，顯見其所得稅申報書內容與
    事實並非相符，自不可採。
  (五)復按「因故意、過失不法侵害他人之權利者，負損害賠償責
    任」、「受僱人因執行職務，不法侵害他人之權利者，由僱
    用人與行為人連帶負損害賠償責任」、「汽車、機車或其他
    非依軌道行駛之動力車輛，在使用中加損害於他人者，駕駛
    人應賠償因此所生之損害」、「不法侵害他人之身體或健康
    者，對於被害人因此喪失或減少勞動能力或增加生活上之需
    要時，應負損害賠償責任」、「不法侵害他人之身體、健康
    、名譽、自由、信用、隱私、貞操，或不法侵害其他人格法
    益而情節重大者，被害人雖非財產上之損害，亦得請求賠償
    相當之金額」，民法第184 條第1 項前段、第188 條第1 項
    前段、第191 條之2 、第193 條第1 項、第195 條第1 項前
    段分別定有明文。查本件被告乙○○為被告甲○○之受僱人
    ，於執行職務時駕車過失撞及原告致其受傷之事實，既經認
    定業如前述，原告依上揭規定請求被告負連帶損害賠償之責
    ，洵非無據。惟「損害之發生或擴大，被害人與有過失者，
    法院得減輕賠償金額，或免除之」，民法第217 條第1 項定
    有明文，被告乙○○固有如前述之過失，然原告施工時未於
    後方擺設警告標誌及做好交通維持措施，對於本件事故之發
    生亦與有過失，且為車禍之主因，本院審酌前開車禍發生之
    過失情節，認被告主張乙○○所負過失比例為30% ，應屬可
    採。爰就原告請求賠償之項目、金額，審酌如下：
    醫療費用：原告請求119,716元，被告不爭執，依過失比
      例減輕後為35,915元。（以下計算均於元以下四捨五入）
    受傷減少勞動能力之損害：原告主張其因車禍受傷，終身
      無法工作，其受傷前任職於欣唐公司，年收入336,605元
      ，原告為67年1月6日生，於92年5月20日車禍受傷時為25
      歲，計算至60歲退休，尚有35年可工作，依霍夫曼式扣除
      中間利息，損失合計6,704,296 元等語，業據其提出薪資
      扣繳憑單為證。經查，原告於受傷前任職於欣唐公司，年
      收入336,605 元，受傷後經勞工保險局認定已達殘廢第二
      等級，終身完全無法工作，有被告不爭執之扣繳憑單及勞
      工保險局核定通知書可稽。被告雖辯稱原告該工作為體力
      工，不知道能做多久，不能作為計算之基準云云，惟查，
      原告任職於欣唐公司從事交通標記佈設，並非亟需體力之
      工作，評價原告之勞動能力，應認該欣唐公司之工作為原
      告在通常情形下可能取得之收入，原告以之為計算基準，
      尚屬可採。查原告受傷時為25歲，若工作至60歲退休，尚
      有35年可工作，依霍夫曼係數計算應扣除之中間利息，原
      告得請求之金額為6,704,296 元（336,605x19.9174=6,70
      4,296）。 依過失比例減輕後，原告此部分請求之金額，
      於2,011,289 元之範圍內為有理由，逾此金額應予駁回。
    看護費用：原告主張其受傷後全身癱瘓，需他人看護，雖
      由家人看護，亦得請求看護費用，以每日看護費2,000元
      計算，原告受傷時25歲，尚有平均餘命49.16年，依霍夫
      曼式扣除中間利息，請求金額為17,579,664元等語。經查
      ，原告受傷後雖經復健，但仍需別人幫忙餵食，若自行用
      湯匙進食，自我控制並不很好，大小便有時亦無法自行控
      制，需他人在旁協助及照顧，有門諾醫院94年3 月8 日診
      斷證明書在卷可稽，應認原告雖不必由專業之看護人員看
      護，但終身均需他人全日看護，實際上亦是由原告之兄弟
      在照顧，故其請求每日2,000 元之專業看護費即屬過高，
      應以基本工資每月15,840元計算，較屬合理，至於被告主
      張應以基本工資2 分之1 計算，則非可採。依原告提出之
      90年台灣地區簡易生命表，25歲男性之平均餘命為49.16
      年，依霍夫曼係數計算扣除其中間利息，原告得請求金額
      為4,641,031元（15,840x12x24.4162=4,641,031）。 依
      過失比例減輕後，原告此部分請求之金額，於1,392,309
      元之範圍內為有理由，逾此金額應予駁回。
    非財產上損害賠償：原告主張其受此意外，全身癱瘓，終
      身須於輪椅上度過，精神之痛苦，難以言喻，爰請求3,00
      0,000元精神慰撫金等語。查原告因本件車禍受有頸椎外
      傷、臉部撕裂傷之傷害，現已全身癱瘓，肉體及精神上受
      到鉅大痛苦，本院審酌原告原任職於欣唐公司，每年年收
      入約為33萬元，被告乙○○為被告甲○○之受僱人，年收
      入36萬元（每月薪資收入3 萬元，如被告乙○○於刑事案
      件中之供述），並斟酌本件事故發生實際情況、兩造之經
      濟能力、原告因此所受痛苦之程度等一切情狀，認原告受
      有非財產上損害賠償金額，於2,000,000 元之範圍內為適
      當，依過失比例減輕後，被告應連帶賠償600,000 元，原
      告請求慰撫金3,000,000 元，核屬過高，逾上開金額之部
      分應予駁回。
    綜上，原告得請求之金額為4,039,513 元（35,915+2,011
      ,289+1,392,309+600,000=4,039,513）。另強制險給付1,
      520,560 元部分，原告同意自請求金額中扣除，故原告得
      請求之金額應為2,518,953 元（4,039,513-1,520,560=2,
      518,953）。
    至於被告辯稱原告之僱主欣唐公司亦為共同侵權行為人，
      欣唐公司於損害賠償時得對原告抵扣勞保給付，故依連帶
      債務規定，其亦得抵扣勞保給付云云，然查，縱認欣唐公
      司未做好警告措施亦有過失，為共同侵權行為人，然其與
      被告間並無主觀之意思聯絡，與被告間僅屬不真正連帶債
      務，尚無民法第274條規定之適用，應認被告之主張，並
      非可採。
五、按「給付無確定期限者，債務人於債權人得請求給付時，經
    其催告而未為給付，自受催告時起，負遲延責任，其經債權
    人起訴而送達訴狀，或依督促程序送達支付命令，或為其他
    相類之行為者，與催告有同一之效力」，「遲延之債務，以
    支付金錢為標的者，債權人得請求依法定利率計算之遲延利
    息」，民法第229條第2項、第233條第1項前段分別有明文規
    定。又按「連帶債務之債權人，得對於債務人中之一人或數
    人或其全體，同時或先後請求全部或一部之給付」，民法第
    273條第1項亦定有明文。原告依侵權行為法律關係，請求被
    告連帶賠償2,518,953 元，及起訴狀或追加起訴狀繕本送達
    被告翌日起（被告乙○○自93年9 月14日起，被告甲○○自
    93年12月25日起，分別起算）至清償日止，按週年利率5%計
    算之法定遲延利息，為有理由，應予准許。逾上開範圍之請
    求，為無理由，應予駁回。
六、本件判決基礎已臻明確，兩造其餘攻防方法及訴訟資料經本
    院審酌後，核與判決不生影響，無逐一論駁之必要，併此敘
    明。
七、據上論結，本件原告之訴為一部有理由、一部無理由，依民
    事訴訟法第79條、第85條第2項，判決如主文。
中　　華　　民　　國　　94　　年　　9 　　月　　2 　　日
                  民事第一庭  法  官  高愈杰
以上正本證明與原本無異。
如對本判決上訴須於判決送達後20日內向本院提出上訴狀。
中　　華　　民　　國　　94　　年　　9 　　月　　7   　日
                              書記官  高楚安
